臺灣臺南地方法院民事判決　　　　　　　 94年度訴字第130號
原　　　告　甲○○
兼訴訟代理
人　　　　　丁○○
被　　　告　丙○○
　　　　　　戊○○○
上列當事人間請求拆屋交地事件，經本院於民國94年7月27日言
詞辯論終結，判決如下：
    主  文
被告丙○○應將坐落台南縣新市鄉○○段1574地號土地如附圖所
示Ａ部分面積0.0355公頃鋼骨石棉瓦屋、Ｂ部分面積0.0078公頃
鐵棚架拆除，將土地交還原告。
被告丙○○應給付原告自民國九十三年十二月十七日起至交還前
項土地之日止，按月以新台幣捌仟零捌拾元計算之損害金。
原告其餘之訴駁回。
訴訟費用由被告丙○○負擔三分之二，餘由原告負擔。
本判決勝訴部分於原告以新台幣肆拾陸萬貳仟元為被告丙○○供
擔保後，得假執行。但被告丙○○如於第一項標的物之交付前以
新台幣壹佰拾捌萬伍仟陸佰元供擔保後，得免為假執行。
原告其餘假執行之聲請駁回。
    事實及理由
一、按訴狀送達後，原告不得將原訴變更或追加他訴，但請求之
    基礎事實同一者，擴張或減縮應受判決事項之聲明者，不在
    此限，民事訴訟法第255條第1項第2、3款定有明文。本件原
    告原起訴請求被告丙○○應將坐落台南縣新市鄉○○段1574
    地號土地上之建物拆除，將土地返還原告，及自93年11月14
    日起至返還日止按月以新台幣（下同）20,830元計算之損害
    金，嗣於94年4月28日具狀追加被告戊○○○占用系爭土地
    侵害原告之所有權，應與被告丙○○負連帶損害賠償責任，
    是就被告戊○○○部分屬訴之追加，被告丙○○雖表示不同
    意原告所為訴追加，惟原告係以被告二人共同營業無權占有
    之事實為主張，爭點具共同性，證據資料得互為利用，自應
    認為二者請求之基礎事實同一，符合前揭民事訴訟法之規定
    ，是原告追加被告戊○○○為共同被告，在程序上並無不合
    ，另原告於94年5月4日言詞辯論期日減縮損害金起算日為93
    年12月17日，核屬減縮應受判決事項，與首揭規定相符，應
    予准許，併此說明。
二、原告起訴主張：坐落台南縣新市鄉○○段1574地號土地（以
    下簡稱系爭土地）原係訴外人乙○○所有，原告於93年10
    月13日向鈞院執行處拍定共同取得（案號93年度執字第
    25106 號），並於同年12月16日辦畢所有權移轉登記。按「
    所有人對於無權占有或侵害其所有物者，得請求返還之。」
    ，「因故意或過失，不法侵害他人之權利者，負損害賠償責
    任」，民法第767條、第184條分別定有明文。按被告丙○○
    所有之建物即鐵皮屋及地上物棚架無正當權源占用原告所有
    之系爭土地，已屬無權占有，自應負拆除地上物，騰空返還
    該土地予所有權人即原告之義務。又被告於原告93年12月16
    日辦畢所有權移轉登記之翌日起，尚應就無權占有之土地賠
    償所有權人即原告「相當於租金之損害」，依拍定價格
    5,008,800元，年息百分之5計算，為每月20,833元，另被告
    戊○○○為被告丙○○之配偶，兩人共同經營事業，互負代
    理之責，而系爭鐵皮屋及棚架是被告夫妻兩人共同經營事業
    之廠房，被告戊○○○應無置身事外之理。並聲明：(一)被告
    丙○○應將坐落台南縣新市鄉○○段1574地號土地如附圖所
    示Ａ部分面積0.0355公頃鋼骨石棉瓦屋、Ｂ部分面積0.0078
    公頃鐵棚架拆除，將土地交還原告。(二)被告應連帶給付原告
    自93年12月17日起至交還土地之日止，按月以20,833元計算
    之損害金。(三)願供擔保請准宣告假執行。
三、被告則辯稱：系爭土地原為被告丙○○祖先所有，登記為伊
    兄長訴外人乙○○所有，最開始的時候是被告丙○○之父用
    伊之材料來蓋屋的，當時是空地，建物後來才由被告丙○○
    繼承，因乙○○向被告丙○○借錢，沒有付利息，以該借款
    利息抵付租金。按土地法第104條：基地出賣時，地上權人
    、典權人或承租人有依同樣條件優先購買之權。房屋出賣時
    ，基地所有權人有同一條件優先購買之權。‧‧‧出賣人未
    通知優先購買權人而與第三者訂立買賣契約，其契約不得對
    抗優先購買權人。基於上開說明被告丙○○有優先購買之權
    ，並且願意購買。出賣人未通知優先購買權人而與第三者訂
    立買賣契約者，其契約不得對抗優先購買權人，又被告戊○○○係與被告丙○○結婚同住後，才跟其共同經營工廠並掛
    名負責人，是原告之主張為無理由等語。並聲明：原告之訴
    駁回。
四、兩造不爭執部分：
（一）系爭土地原為訴外人乙○○所有，由合作金庫股份有限公
      司聲請強制執行（案號93年度執字第25106號），經原告
      於93年10月13日以5,008,800元得標買受，經本院於93 年
      12月1日核發不動產權利移轉證書，原告於93年12月10日
      領得權利移轉證書。並於同年12月16日辦畢所有權移轉登
      記。
（二）系爭土地現有被告丙○○所有未保存登記建物鋼骨石棉瓦
      屋、鐵棚架以供其儲放百貨公司包裝材料。
（三）系爭未保存登記建物占用系爭土地之面積為0.0355公頃（
      如附圖Ａ部分所示），及鐵棚架占用系爭土地為面積
      0.0078公（如附圖B部分所示），業據本院囑託台南縣新
      化地政事務所測量人員勘測，製有如附圖之複丈成果圖在
      卷。
（四）以上事實業據兩造提出土地登記簿謄本、土地所有權狀、
      、台南縣稅捐稽徵處新化分處房屋稅籍證明書各一件在卷
      可憑。
五、原告雖主張被告丙○○所有未保存登記建物及所搭設棚架無
    權占用原告所有系爭土地，本於物上請求權請求被告丙○○
    將地上物拆除，將土地返還原告，被告二人占用系爭土地經
    營工廠，本於侵權行為之法律關係，請求被告連帶賠償原告
    不能使用土地之損害等情，已為被告二人否認，並以前揭情
    詞置辯。則本件首應審究者為被告丙○○是否無權占有原告
    所有系爭土地？是否造成損害？損害若干？
（一）經查被告丙○○之訴訟代理人於本院辯論期日時即自陳：
      「原來土地是繼承而來，土地原來登記乙○○名義，乙○○是丙○○之兄，後來丙○○在土地上蓋鐵皮屋，乙○○
      無償借其使用」等語。（見94年2月16日言詞辯論筆錄）
      ，按「土地法第104條第1項之優先購買權，僅限於基地之
      地上權人、典權人或承租人。茲上訴人自認對該基地並無
      地上權，典權或租賃權，其在第一審提出之承諾書、土地
      謄本、營建執照、建物買賣所有權移轉契約書等書證，充
      其量亦僅能認定就該基地有使用借貸關係而已。是以上訴
      人顯非土地法第104條第1項所定之優先購買權人，依法對
      系爭土地無優先承購權」（最高法院69年度台上字第1815
      號判決參照），依上說明，被告丙○○既係向乙○○無償
      借用系爭土地建屋，即與上開地上權人、典權人或承租人
      有間，尚難執此主張優先承買。又使用借貸僅存在於貸與
      人與使用人間之特定關係，僅有債之效力，原告買受系爭
      土地，並不當然繼受土地前手與地上房屋所有人間之債權
      債務關係，被告自不得執其與訴外人乙○○間之使用借貸
      關係對抗原告，是被告丙○○所辯伊係有權占用系爭土地
      ，即無可採。至其嗣又主張係向乙○○承租該土地為承租
      人，惟此與其前開陳述不符，已難遽採，況其與土地所有
      權人乙○○就租賃期間、面積、租金若干有如何之合意，
      被告丙○○並未舉證以實其說，徒以因乙○○向伊借錢，
      約定以利息抵租金云云，不惟與常情不符，亦未能提出確
      切之證據以供本院調查審酌，尚難認已盡舉證之責，所辯
      即無可採，又系爭土地拍賣公告雖附記「土地上有鐵皮屋
      ，占有法律關係不明，拍定後不影響原有之法律關係」，
      然尚不足據以認定原告有同意或默許被告丙○○得使用系
      爭土地之意思，從而，原告主張被告丙○○無權占有其所
      有系爭土地，應屬有據。
（二）又所有權人依民法第767條規定，得請求占用人遷讓交付
      土地，並得依侵權行為及不當得利之規定，請求占用人賠
      償因不能使用之損害，最高法院著有81年度台上字第3105
      號判決可資參照。查被告丙○○所有系爭地上物，既無正
      當權源，占用原告所有之系爭土地，致原告無法使用，則
      其等請求相當租金之損害賠償，即無不合。復按城市地方
      租用基地建築房屋之租金，以不超過土地及其建築物申報
      總價年息百分之十為限，土地法第105條準用同法第97條
      第1項定有明文；惟土地法第97條限制約定最高限額之限
      制，僅限於城市地方供住宅使用之房屋有其適用，此觀同
      法第94條第1項及第96條規定之立法原意即可推知，至供
      營業用之房屋，承租人因承租房屋而獲得商業上之利益，
      租金自不受限（最高法院94年度第2次民事庭會議記錄參
      照）；而基地租金之數額，除以土地法第97條規定限制為
      基礎外，尚須斟酌基地之位置，工商業繁榮之程度，承租
      人利用基地之經濟價值及所受利益等項，並與鄰地租金相
      比較，以為決定（最高法院72年度台上字第2739號判決參
      照）。如城市土地房屋非僅供住宅使用，租金不受土地及
      其建築物申報總價年息百分之十之限制，本院審酌系爭土
      地地形方整，位於鄉間路旁，交通尚稱便利，能供住家工
      廠之用，有商業價值，並經被告丙○○建造鋼骨石棉瓦屋
      供工廠營業，業經本院勘驗現場屬實，製有勘驗筆錄一件
      在卷可佐，綜上本院認應以公告現值百分之7計算，為屬
      合理。查系爭土地93年1月之公告現值為每平方公尺3,200
      元，有土地登記簿謄本一件可按，是本件原告得請求被告
      支付之損害金為計算式：3,200元×（355＋78）㎡×
      7/100 ＝96,992元（每年所受之損害）96,992元÷12月＝
      8,083 元（元以下四捨五入，每月應賠償原告之金額），
      至原告主張按其向法院拍定價額百分之五計算損害額即每
      月20, 833元，尚屬過高，原告另主張因開鐵皮屋及棚架
      占用土地致其全部土地無法利用，應以全部土地面積計算
      云云，惟按被告丙○○僅在如附圖所示A部分搭蓋鐵皮屋
      經營工廠，並架設棚架堆置包裝箱，其餘部分則為空地屬
      開放空間，業經本院勘驗現場，製有勘驗筆錄一件可稽，
      則上開鐵皮屋及棚架占用土地部分，屬被告丙○○占有管
      領實力支配範圍，侵害原告之所有權，至空地部分被告丙○○並未占用使用，原告縱未能加以利用亦非被告丙○○
      所導致，二者間並無因果關係，是原告主張被告丙○○應
      就全部土地無法使用負賠償之責，為無可採。
（三）再按民法第942條所規定之占有輔助人於受他人指示而為
      他人管領物品時，應僅該他人為占有人，其本身對於該物
      品即非直接占有人，與同法第941條所定基於租賃、借貸
      關係而對於他人之物為直接占有者，該他人為間接占有人
      之情形不同。原告雖主張被告戊○○○為被告丙○○之配
      偶，兩人共同經營事業，互負代理之責，而系爭鐵皮屋及
      棚架是被告夫妻兩人共同經營事業之廠房，被告戊○○○
      應負連帶損害賠償之責云云，然按被告戊○○○為被告丙○○之配偶，於原告拍定系爭土地之前，被告丙○○即在
      該處搭建地上物做為工廠使用，是妨礙原告所有權之行使
      ，應係被告丙○○所有之地上物，而被告戊○○○係與被
      告丙○○結婚後因而在該處幫忙經營工廠，應屬被告丙○○之占有輔助人，雖被告戊○○○登記為工廠負責人，惟
      營利事業所為負責人登記係應行政管理之要求，尚難執之
      認定被告戊○○○係為其本人占有使用系爭土地，是原告
      主張被告戊○○○應與被告丙○○負連帶損害賠償之責，
      即無所據。
六、綜上所陳，原告主張被告丙○○無權占有其所有系爭土地，
    請求被告丙○○應將土地上所附示Ａ部分面積0.0355公頃鋼
    骨石棉瓦屋、Ｂ部分面積0.0078公頃鐵棚架拆除，將土地交
    還原告，及自民國九十三年十二月十七日起至交還前項土地
    之日止，按月以8,083元計算之損害金，為有理由，應予准
    許。逾此範圍之請求，為無理由，應予駁回。至原告請求被
    告戊○○○應與被告丙○○連帶給付原告訴損害賠償部，為
    無理由，均應予駁回。
七、本判決原告勝訴部分，原告陳明願供擔保，請求宣告假執行
    ，核無不合，爰酌定相當擔保金額准許之，本院並依同法第
    392條第2項、第3項規定，依職權宣告被告得供擔保，免為
    假執行；另原告敗訴部分，假執行聲請失所附麗，應併予駁
    回。
八、結論：原告之訴為有一部有理由，一部無理由，依民事訴訟
    法第79條、第390條第2項、第392條第2項、第3項，判決如
    主文。
中　　華　　民　　國　　94　　年　　8 　　月　　10　　日
                  民事第一庭    法　官　周素秋
以上正本係照原本作成
如對本判決上訴，須於判決送達後20日內向本院提出上訴狀
中　　華　　民　　國　　94　　年　　8 　　月　　11　　日
                                書記官　高惠美
